【裁判字號】    98,抗,592
【裁判日期】    980617
【裁判案由】    聲請迴避
【裁判全文】
臺灣高等法院臺中分院刑事裁定           98年度抗字第592號
抗  告  人  台灣台中地方法院檢察署檢察官
被      告  甲○○
            乙○○
上列抗告人因聲請迴避案件，不服臺灣臺中地方法院中華民國98
年4月30日裁定（98年度聲字第1904號）提起抗告，本院裁定如
下：
    主  文
抗告駁回。
    理  由
一、聲請意旨略以：（一）按公平審判原則，是構築現代法治國
    私法程序的基石，法官的無偏頗性或中立性，屬於公平審判
    原則的核心內涵，據此，法官必須處於中立第三人的位置裁
    判爭端。因而，若在具體個案中有事證足以懷疑法官的中立
    性不能獲得確實的擔保時，應該排除或拒卻之。法官曾經執
    行檢察官之職務者，構成刑事訴訟法第17條第7款法官迴避
    之法定事由，則為追訴機關與審判機關必須分離的控訴原則
    之當然結果，因為如果同一人曾經執行檢察官之職務追訴被
    告，爾後又以法官身分審判被告，則無異回復糾問制度，審
    判難期公平。查被告甲○○、乙○○及案外人陳金鐘3人前
    經告訴人張文榮提出毀損告訴，經臺灣臺中地方法院檢察署
    檢察官偵查後，認被告甲○○、乙○○及案外人陳金鐘3人
    之犯罪嫌疑均不足，於民國97年8月13日以97年度偵字第375
    2號為不起訴處分，經告訴人聲請再議後，復經臺灣高等法
    院臺中分院檢察署檢察長於97年10月17日以97年度上聲議字
    第1704號駁回再議確定，嗣告訴人又委任律師聲請交付審判
    ，聲請人於97年12月15日撤回對於案外人陳金鐘之聲請，該
    案經評議後，由本院於98年1月14日以97年度聲判字第92號
    裁定交付審判，依刑事訴訟法第258條之3第4項規定，視為
    案件已提起公訴，經本院分案為98年度訴字第548號毀損案
    件，並分由原參與交付審判裁定之法官審理，則本案承審法
    官既曾參與交付審判之裁定，裁定效果又視為檢察官提起公
    訴，則本案之承審法官實質上已執行檢察官之職務，如再承
    審本案，顯然違背追訴機關與審判機關必須分離的控訴原則
    ，有事證足認本案承審法官之中立性不能獲得確實的擔保。
    （二）再按刑事訴訟法第18條第2款所稱推事執行職務有偏
    頗之虞，乃指有具體事實，在客觀上一般人均是疑其將為不
    公平之審判而言 (最高法院69年度臺抗字第230號)。查上開
    毀損案件經檢察官為不起訴處分後，未經發回續查即經臺灣
    高等法院臺中分院檢察署檢察長駁回再議確定，嗣經本院法
    官裁定交付審判，則本案犯罪嫌疑是否達於起訴門檻尚屬重
    大爭議。然該案件於98年2月24日，分案由原參與交付審判
    裁定之受命法官行準備程序時，被告黃靜芳、乙○○2人雖
    先當庭表達冤抑之情，嗣在受命法官再次訊問下，被告2人
    方為認罪之意思表示，則此認罪之表示究否係出於真正承認
    犯罪之意，且被告2人是否真正理解認罪之意，尚有究明之
    必要，然對於此一爭議性案件，受命法官竟擬以簡式審判之
    方式終結訴訟，檢察官則認為本案被告2人主觀上恐欠缺「
    法禁止的認識」，即本案存在「禁止錯誤」之情形 (請參閱
    ，黃榮堅，「關於不法意識及犯罪結構」，『刑法問題與利
    益思考』，第173頁以下)，未經評議不宜終結訴訟，以避免
    造成冤獄，當庭反對進行簡式審判，足見本件曾經參與交付
    審判裁定之受命法官，於合法踐行調查程序前，已形成被告
    2人有罪之預斷，已難期其行審判職務確能中立無偏頗，有
    具體事實認為參與交付審判裁定之法官如再參與本案審判，
    被告恐將無法獲致公平審判之機會，認為該案法官亦有刑事
    訴訟法第18條第2款之迴避理由，爰為被告2人之利益聲請法
    官迴避等語。
二、原裁定略以：（一）被告甲○○、乙○○及案外人陳金鐘3
    人前經告訴人張文榮提出毀損告訴，經臺灣臺中地方法院檢
    察署檢察官偵查後，認被告甲○○、乙○○及案外人陳金鐘
    3人之犯罪嫌疑均不足，於97年8月13日以97年度偵字第3752
    號為不起訴處分，經告訴人聲請再議後，復經臺灣高等法院
    臺中分院檢察署檢察長於97年10月17日以97年度上聲議字第
    1704號駁回再議確定，嗣告訴人又委任律師聲請交付審判，
    聲請人於97年12月15日撤回對於案外人陳金鐘之聲請，該案
    經本院合議庭審判長法官許金樹、法官洪俊誠、法官陳如玲
    評議後，由本院於98年1月14日以97年度聲判字第92號裁定
    交付審判，依刑事訴訟法第258之3第4項規定，視為案件已
    提起公訴，經本院分案為98年度訴字第548號毀損案件，並
    分由原參與交付審判裁定之合議庭審理，指定法官陳如玲擔
    任受命法官進行準備程序等情，固據本院調取98年度訴字第
    548號案卷核閱屬實。（二）惟按刑事訴訟法仿效外國立法
    例，新增「交付審判」制度乃賦予法院對檢察官不起訴或緩
    起訴處分之監督審查權限，並非將交付審判判程序定位為偵
    查程序之一環，此由刑事訴訟法第258條之4規定，交付審判
    之程序，除法律別有規定外，適用同法第二編第一章第三節
    有關審判程序之規定自明。又是否准予交付審判，係以案件
    是否有已達應起訴之「足認有犯罪嫌疑」門檻，且不應或不
    宜為不起訴（或緩起訴）處分之情狀，而非「有罪」或「無
    罪」之判斷。且本院准予交付審判後，依上開規定，法院仍
    應適用刑事訴訟法關於審判之規定，而依現行刑事訴訟制度
    採行改良式當事人進行主義，有關訴訟程序之進行，以當事
    人間之攻擊、防禦為主軸，且調查證據乃刑事審判程序之核
    心，此為法院形成心證之所繫，須由檢察官擔任實行公訴之
    人，對於被告之犯罪事實，負有積極舉證之義務，不論直接
    或間接證據，其訴訟上之證明，需於通常之一般人不致有所
    懷疑，而得確信其為真實之程度者，法院始得據為有罪之認
    定，倘其證明尚未達到此一程度，而有合理之懷疑存在時，
    自應為有利於被告之認定，亦不能僅憑本院裁定交付審判，
    即將「交付審判程序」與「偵查程序」相比擬，而認本院參
    與該交付審判程序之法官實質上已執行檢察官之職務甚明。
    從而，聲請人主張本院裁定交付審判之法官實質上已執行檢
    察官職務，違背追訴機關與審判機關必須分離的控訴原則，
    而具有刑事訴訟法第17條第7款事由，應迴避上開案件之審
    判云云，依我國現行法例，難認有據，無從准許。（三）又
    聲請人因本院98年度訴字第548號毀損案件，經受命法官陳
    如玲於98年2月24日開庭行準備程序時，已到庭陳述不同意
    該案件進行簡式審判程序之意旨，並當庭聲請本院傳訊證人
    余俊璟，陳明該證人由聲請人行主詰問而調查證據等語，此
    有該準備程序筆錄1份附於本院上開毀損案卷可查。是依聲
    請人該日當庭之聲請及陳述內容以觀，聲請人就該案件已有
    實質之聲明及陳述，足認聲請人當時已信任該法官而無聲請
    法官迴避之意，且其所指聲請法官迴避之原因，顯於其為該
    聲明或陳述時即已知悉，則依刑事訴訟法第19條第2款規定
    ，自不得以該原因聲請法官迴避。縱日後有發生聲請迴避之
    原因或知悉在後之情事，依法亦應加以釋明，始得聲請法官
    迴避，惟聲請意旨並未就該事項有所釋明，本院亦無從審酌
    ，依前開規定，聲請人認該法官具有刑事訴訟法第18條第2
    款之迴避事由，應迴避上開案件之審判云云，於法未合，不
    得准許云云。
三、抗告意旨略以：（一）法官曾經執行檢察官之職務，構成刑
    事訴訟法第17條第7款法官迴避之法定事由，而刑事訴訟法
    第258條之3第3項規定：「法院為交付審判之裁定前，得為
    必要之調查」則法院調查之目的，無非在補足犯罪嫌疑是否
    達到起訴標準之門檻，且交付審判裁定之結果又擬制為與檢
    察官提起公訴有同一之效力，則曾參與該交付審判調查之法
    官，實質上無非等同執行檢察官之偵查職務，而刑事訴訟法
    第258條之4之準用規定，乃本於立法技術上法條節約而設，
    難謂一有準用之規定，即認該程序本質上全然非屬偵查程序
    之延伸。（二）原裁定認為檢察官到庭有所聲明後，即對於
    法官有所信任，而依據刑事訴訟法第19條第2項即有失權之
    效果。然本案檢察官聲請標的有二，一為法官曾執行檢察官
    職務，二為執行職務之偏頗性。縱使認有失權問題，也係不
    得以審判偏頗性之原因聲請迴避，而依據刑事訴訟法第19條
    第1項之規定，因為違反控訴原則之原因而聲請法官迴避，
    係不問訴訟程度均得聲請，原裁定就此適用法律，亦有所誤
    會。（三）刑事法基於罪刑法定原則禁止類推適用，然刑事
    程序法依據學者通說，於法律真空下，如屬對於被告有利之
    事項，不禁止類推適用，法官迴避之立法在先，交付審判立
    法在後，本案係因原審內部分案因素而造成違反控訴原則之
    危險，即便無刑事訴訟法第17條第7款之直接適用，亦應詮
    索該條款之立法精神，論斷有該條款之類推適用，原裁定就
    此均未斟酌，亦有所不當。綜上所述，原裁定顯然違誤，難
    認允當，爰提起抗告，請求撤銷原裁定，另為適法妥當之裁
    定云云。
四、經查：按修正刑事訴訟法仿效外國立法例，新增「交付審判
    」制度，乃對檢察官起訴裁量權之制衡，除內部監督機制外
    ，宜有檢察機關以外之監督機制，故賦予法院對檢察官不起
    訴或緩起訴處分之監督審查權限，旨在防止檢察官裁量權之
    濫用，告訴人或告發人於不服上級檢察署之駁回處分者，得
    向法院聲請交付審判，由法院介入審查，以提供告訴人多一
    層救濟途徑。再刑事訴訟法原於91年2月8日以總統華總一義
    字第09100025590號令公布增訂第258條之1至258條之3關於
    交付審判制度之規定，嗣於92年1月14日又增訂第285條之1
    第2項，規定「律師受前項之委任，得檢閱偵查卷宗及證物
    並得抄錄或攝影。但涉及另案偵查不公開或其他依法應予保
    密之事項，得限制或禁止之」，此與「偵查不公開」的密行
    性原則不完全一致，而是「原則不密行」，僅在特殊必要之
    情形下，法院依個案裁量，以決定是否禁止代理人閱覽偵查
    卷宗之資料；且同法第258條之3第3項規定「法院為前項裁
    定前，得為必要之調查」，此所謂「得為必要之調查」，應
    係指該證據係告訴人在偵查中已提出，檢察官未予調查之證
    據，而非告訴人在聲請交付審判時才提出之新證據，否則，
    不僅交付審判後之事實將不明確，更陷法院為偵查機關（95
    年12 月13日臺灣高等法院暨所屬法院95年法律座談會決議
    、臺灣高等法院暨所屬法院93年法律座談會決議參照）。另
    依刑事訴訟法第258條之4規定，交付審判之程序，除法律別
    有規定外，適用同法第二編第一章第三節有關審判程序之規
    定。是故，揆之職掌「交付審判」權限之主體，既非檢察官
    ，且其應適用之程序亦非偵查程序，而係審判程序，二者在
    制度本質及目的上，明顯不同，自難將「交付審判程序」與
    「偵查程序」相類擬，而認係屬於檢察官之職務甚明。查告
    訴人張文榮因告訴甲○○、乙○○及案外人陳金鐘3人毀損
    案，經臺灣臺中地方法院檢察署檢察官偵查後，認被告甲○
    ○、乙○○及案外人陳金鐘3人之犯罪嫌疑均不足，於97年8
    月13日以97年度偵字第3752號為不起訴處分，經告訴人聲請
    再議後，復經臺灣高等法院臺中分院檢察署檢察長於97年10
    月17日以97年度上聲議字第1704號駁回再議而告確定在案，
    嗣告訴人又委任律師聲請交付審判，聲請人於97年12月15日
    撤回對於案外人陳金鐘之聲請，該案經台灣台中地方法院合
    議庭審判長許金樹、法官洪俊誠、法官陳如玲評議後，由台
    灣台中地方法院於98年1月14日以97年度聲判字第92號裁定
    交付審判，依刑事訴訟法第258條之3第4項規定，視為案件
    已提起公訴，經台灣台中地方法院分案為98年度訴字第548
    號毀損案件，並分由原參與交付審判裁定之合議庭審理，指
    定法官陳如玲擔任受命法官進行準備程序等情，業據原審調
    取98年度訴字第548號案卷核閱屬實。而依前所述，現行交
    付審判制度顯非屬偵查程序之一環，為交付審判裁定之法官
    其地位自與檢察官有所不同，當不符合刑事訴訟法第17條第
    7款「推事曾執行檢察官或司法警察官之職務者」之自行迴
    避事由。從而，抗告人主張原審裁定交付審判之法官既已執
    行檢察官職務，而應迴避本案審判云云，依我國現行法例，
    難認有據，並非可採。蓋法律授予審理交付審判之法官一定
    權限，惟難以此即認其曾經執行檢察官之權限，況法律訂立
    時亦未明文規定曾審理交付審判之法官應自行迴避，足認立
    法當時並無要求該法官自行迴避之意，是亦難比附援引而類
    推適用。次按刑事訴訟法第18條第2款規定，得聲請法官迴
    避原因之所謂「有偏頗之虞」，係指法官與訴訟關係人具有
    故舊恩怨等關係，其審判恐有不公平者，以及指一般通常之
    人所具有之合理觀點，對於該法官能否為公平之裁判，均足
    產生懷疑，且此種懷疑之發生，存有其安全客觀之原因，而
    非僅出於當事人自己主觀之判斷者，始足當之（最高法院79
    年度台抗字第318號判例及93年台抗字第30號判決參照）。
    復按推事足認其執行職務有偏頗之虞者，如當事人已就該案
    件有所聲明或陳述後，不得聲請推事迴避，但聲請迴避之原
    因發生在後或知悉在後者，不在此限，刑事訴訟法第19條第
    2項定有明文。是檢察官既曾於該案準備程序到庭陳述不同
    意進行簡式審判程序之意旨，且當庭聲請傳訊證人，並陳明
    該證人由聲請人行主詰問而調查證據，足認就該案件已有實
    質之聲明及陳述，且該聲請迴避原因亦非發生在後或知悉在
    後，依法已生失權之效果。此外，除承辦法官為原裁定准予
    交付審判之法官此一事實外，抗告人並未提出任何其他具體
    事證足認承辦法官與訴訟關係人有何故舊親交而足認其執行
    職務有偏頗之虞等情事，自不得遽以承辦法官執行職務有偏
    頗之虞而將為不公平裁判為由，聲請迴避。綜上所述，本件
    抗告人聲請法官迴避不能認為正當，原裁定予以駁回其聲請
    ，經核於法並無違誤，是抗告人之抗告並無理由，應予駁回
    。
五、據上論結，應依刑事訴訟法第412條，裁定如主文。
中    華    民    國     98    年    6    月    17    日
            刑事第八庭  審判長法  官  羅  得  村
                              法  官  張  靜  琪
                              法  官  劉  榮  服
以上正本證明與原本無異。
不得再抗告。
                              書記官  江  玉  萍
中    華    民    國     98    年    6    月    17    日


司法院資訊處製作；財團法人民間司法改革基金會備份。
